【裁判字號】    99,簡,312
【裁判日期】    991029
【裁判案由】    綜合所得稅
【裁判全文】
臺北高等行政法院判決
                                       99年度簡字第312號
原      告  甲○○
訴訟代理人  卓隆燁（會計師）
被      告  財政部臺北市國稅局
代  表  人  丙○○○○○○住同上
上列當事人間綜合所得稅事件，原告不服財政部中華民國99年3
月31日台財訴字第09900102820 號（案號：第09804234號）訴願
決定，提起行政訴訟，本院判決如下：
    主  文
原告之訴駁回。
訴訟費用由原告負擔。
    事實及理由
壹、事實概要：
    緣原告與配偶張尚義合併辦理民國（下同）93年度綜合所得
    稅結算申報，經被告依據法務部調查局臺北市調查處（下稱
    臺北市調查處）通報及查得資料，查獲原告漏報取自永達保
    險經紀人股份有限公司（下稱永達公司）薪資所得新臺幣（
    下同）427,200 元，乃歸併核定渠等當年度綜合所得總額3,
    805,963 元，所得淨額2,526,796 元，發單補徵稅額93,612
    元，並按所漏稅額89,712元處0.5 倍之罰鍰計44,856元。原
    告就核定取自永達公司薪資所得及罰鍰處分不服，申請復查
    ，未獲變更，提起訴願，經財政部98年10月21日台財訴字第
    09800290690 號訴願決定，將原處分（復查決定）關於罰鍰
    部分撤銷，由原處分機關另為處分。其餘訴願駁回。經被告
    依上開訴願決定撤銷意旨以98年11月19日財北國稅法二字第
    0980241805號重核復查決定：「追減罰鍰……26,914元」。
    原告仍不服，提起訴願，經遭駁回，遂向本院提起行政訴訟
    。
貳、本件原告主張：
一、有關被告核定原告短報本人薪資所得，係永達公司為協助原
    告等業務員利於執行業務推展，提供原告使用及保管公務租
    賃車輛，而支付之租金費用，惟其應歸屬永達公司營業費用
    ，抑或原告之薪資所得，法律見解紛歧，此由臺北市調查處
    及臺灣臺北地方法院檢察署（下稱臺北地檢署）認定益證，
    自有不可避免之法規錯誤存在，應不可歸責原告其中一種可
    能之解釋。
（一）按「保險業務員因為所屬公司招攬保險業務而發生之文具
      用品費、差旅費、郵電費、印刷費及廣告費、交際費、訓
      練費、交通及油料費等，依據現行所得稅法規定，其屬保
      險公司之營業費用者，可由保險公司依營利事業所得稅查
      核準則有關規定檢據依費用性質核實列報，不宜約定由保
      險業務員自行吸收或負擔，並併同薪資給付，成為業務員
      薪資之一部分，而由保險公司逕以『薪資支出』科目列支
      。」乃財政部95年6 月28日台財稅字第09504063430 號函
      釋（下稱95年函釋）所明定。凡屬營利事業之營業費用者
      ，應由營利事業依營利事業所得稅查核準則（下稱查核準
      則）有關規定列報，換言之，非屬薪資支出列報者，不應
      歸屬為員工薪資所得之一部分。永達公司製訂之車輛使用
      辦法第1 條規定：「為協助同仁執行業務，特訂本辦法。
      本辦法所指『車輛』係指公務用之租賃車輛及公務用之私
      人車輛。」，系爭租賃公務車係原告為永達公司招攬保險
      業務使用，除陸續招攬新業務，此彙整原告經手之要保書
      明細供核，獲取初年度服務報酬外，亦需服務原有保戶，
      包括通知繳交及收取保費、處理保戶理賠等問題，以繼續
      獲取續年度服務報酬，此等活動均有使用車輛或其他交通
      工具之需，證明系爭租賃車輛之公務用途，此參諸司法院
      95年9 月18日院台廳行一字第0950020772號函：「肆、調
      查證據十九、無庸舉證之事實（三）擬制或推定之事實：
      3、事實上之推定：行政法院得依已明瞭之事實，推定應
      證事實之真偽，應證之事實雖無直接證據足資證明，但可
      應用經驗法則，依已明確之間接事實，推定其真偽。有間
      接證據證明間接事實者，即得據以推定應證事實之真偽。
      惟仍應令當事人就該推定之事實為辯論。」益證。有關系
      爭車輛因使用產生之相關費用，系爭年度有車輛修繕費及
      油單等，謹提供入帳之傳票，該等費用業經被告核認永達
      公司營業費用在案，是發生該等費用之主體（系爭公務車
      ）亦應認屬為經營本業或附屬業務使用無疑。依財政部95
      年函釋，該支出係屬永達公司非薪資支出之營業費用，自
      不應核認為原告之薪資所得。
（二）另按行政法院（現改制為最高行政法院）32判字第18號判
      例：「司法機關所為之確定判決其判決中已定事項若在行
      政上發生問題時則行政官署不可不以之為既判事項而從其
      判決處理此為行政權與司法權分立之國家一般通例」，基
      於刑事司法機關調查證據之程序，其認定事實須達到超越
      合理懷疑之程度，遠較行政機關調查證據為周延，則行政
      機關應尊重司法機關所為之確定判決。司法院釋字第392
      號解釋：「憲法第8 條第1 項所規定之『司法機關』，自
      非僅指同法第77條規定之司法機關而言，而係包括檢察機
      關在內之廣義司法機關。」，地方法院檢察署之不起訴處
      分書所認定之事實，符合司法正義程序，行政機關亦應予
      尊重。財政部96年11月2 日台財訴字第09600301210 號訴
      願決定書：「次按刑事訴訟法第260 條規定：『不起訴處
      分已確定或緩起訴處分期滿未經撤銷者，非有下列情形之
      一，不得對於同一案件再行起訴：……。』其修正理由一
      稱：『本法對於檢察官之起訴裁量權已有適當之內部及外
      部監督，對於不起訴處分已確定或緩起訴期滿未經撤銷者
      ，自宜賦予實質之確定力。』可知檢察官所為之不起訴處
      分已確定者，具有實質之確定力，非但檢察官有其拘束效
      力（除有該條但書情形之一外，不得對於同一案件再行起
      訴），對於第三人亦應受實質確定力之拘束。另行政法與
      刑法雖畛域不同，構成要件各別，司法機關與行政機關可
      各本於權責依法審理認定，兩者並無必然關係，惟基於刑
      事司法機關（如地方法院檢察署）調查證據之程序，其認
      定事實須達到超越合理懷疑之程度，遠較行政機關調查證
      據為周延，則行政機關亦應尊重已生實質確定力之不起訴
      處分所認定之事實。」益證。永達公司於系爭年度將業務
      拓展費併同薪資發放，如已先由永達公司支付之營業費用
      部分，再由業務拓展費內扣除，因扣除部分係屬永達公司
      之營業費用，永達公司依前揭規定，未列入原告薪資所得
      ，並無不合。惟臺北市調查處誤認永達公司藉由此掩飾與
      業務無關之購車支出幫助員工逃漏個人綜合所得稅，而將
      本件通報被告核處，嗣經臺北地檢署檢察官偵查後，認定
      「永達公司業務人員傭酬，已包含所有業務拓展費用，全
      額列入薪資所得而非執行業務所得，因招攬保險業務而發
      生之業務發展費用理應列報公司營業費用，永達公司自業
      務人員薪資中調整，亦即車輛租金由員工傭酬中扣除，由
      租賃車商提供租金發票向永達公司請款，由永達公司統一
      支付車輛租金。難認被告有因此而使員工薪資名目減少而
      幫助該等員工逃漏個人綜合所得稅情事。」，依行政法院
      32年判字第18號判例及司法院釋字第392 號解釋，被告應
      以檢察機關確定文書所認定之事實為既判事項。
（三）依所得稅法及財政部95年函釋規定，因招攬業務而發生之
      各項費用得列報營利事業之營業費用，系爭公務車用途影
      響其租金性質，即應歸屬永達公司營業費用，抑或屬原告
      等業務員之薪資所得，此由臺北市調查處及臺北地檢署檢
      察官之認定，益證其法律見解之不同，自不可歸責原告其
      中一種可能之解釋，符合無過失認定，應不予處罰。
二、依行政罰法第7 條規定，違反行政法上義務之行為，有出於
    故意或過失者，始得處罰，原告依永達公司開立之扣繳憑單
    申報，以給付總額悉數列報，難謂有過失之情，應予撤銷。
（一）按「納稅義務人已依本法規定辦理結算申報，但對依本法
      規定應申報課稅之所得額有漏報或短報情事者，處以所漏
      稅額2 倍以下之罰鍰。」為所得稅法第110 條第1 項規定
      ，惟按行政罰法第7 條第1 項規定，倘違反行政法上義務
      之行為，有出於故意或過失者，始應處罰，此參諸司法院
      釋字第275 號解釋「人民違反法律上之義務而應受行政罰
      之行為，法律無特別規定時，雖不以出於故意為必要，仍
      須以過失為其責任條件。但應受行政罰之行為，僅須違反
      禁止規定或作為義務，而不以發生損害或危險為其要件者
      ，推定為有過失，於行為人不能舉證證明自己無過失時，
      即應受處罰。」益證。
（二）次按「納稅義務人有左列各項所得者，應由扣繳義務人於
      給付時，依規定之扣繳率或扣繳辦法，扣取稅款，並依第
      92條規定繳納之：2 、機關、團體、事業或執行業務者所
      給付之薪資、利息、租金、佣金、權利金、競技、競賽或
      機會中獎之獎金或給與、退休金、資遣費、退職金、離職
      金、終身俸、非屬保險給付之養老金、執行業務者之報酬
      ，及給付在中華民國境內無固定營業場所及營業代理人之
      國外營利事業之所得。」為所得稅法第88條第1 項第2 類
      規定。如納稅義務人因職務上或工作上自機關、團體、事
      業或執行業務者取得之薪資所得，應由該機關、團體、事
      業或執行業務者依相關規定扣繳並通知納稅義務人薪資總
      額，以利納稅義務人申報綜合所得稅，縱自薪資所得中有
      扣付款項之情，應以扣付前之金額通知納稅義務人當年度
      之薪資所得金額，此參諸財政部68年5 月24日台財稅第33
      363 號函釋「勞工薪資所得每月扣繳稅款之計算，係以每
      月在職務上或工作上取得之各種收入為所得額，亦即扣繳
      憑單中應填載之（薪資所得）給付總額。其由雇主自上項
      薪資所得中扣付之工會會費、職工福利金、交通費及保險
      費等，於計算扣繳稅款時，不得自薪資所得中減除。」規
      定意旨益證，原告依永達公司開立之扣繳憑單申報，且以
      給付總額悉數列報，難謂有過失。
（三）稅務違章案件減免處罰標準（下稱減免處罰標準）第3 條
      第2 項規定：「綜合所得稅納稅義務人依所得稅法第110
      條規定應處罰鍰案件，有下列情事之一者，免予處罰：一
      、納稅義務人透過網際網路辦理結算申報，其經調查核定
      短漏報之課稅所得，符合下列情形：（二）屬納稅義務人
      依規定向財政部財稅資料中心或稽徵機關查詢，而該機關
      未能提供之所得資料。」及其修正理由第4 點：「納稅義
      務人利用網際網路辦理綜合所得稅結算申報，於近年來賡
      續推動下，納稅義務人普遍已有期待渠等依規定向稽徵機
      關查詢而取得之扣免繳憑單、股利憑單等所得資料應屬完
      整，並據以透過網際網路辦理結算申報。倘係因扣繳義務
      人、營利事業或信託行為之受託人未於規定期限內申報或
      未據實填報等由，造成稽徵機關提供之所得資料不完整，
      從而納稅義務人憑以透過網際網路辦理結算申報有短漏報
      課稅所得情事，似不宜歸責於納稅義務人。」足證納稅義
      務人因扣繳義務人未於規定期限內申報或未據實填報扣繳
      所得者，而納稅義務人就扣繳通報之所得業已悉數申報，
      仍有短漏報課稅所得者，難謂納稅義務人有應注意、能注
      意而不注意之過失，得免依所得稅法第110 規定處罰。原
      告依永達公司開立之扣繳憑單申報薪資所得，且業以給付
      總額悉數列報，至公務車輛租賃契約由原告與永達公司及
      租賃公司簽訂，係因契約中涉及保管人之權利義務，故原
      告亦須為立約人，於合約上簽名用印，況且租賃標的為公
      務車輛，為永達公司為協助原告等業務員利於業務推展，
      依財政部規定系爭租金支出應屬永達公司之營業費用，要
      非原告之薪資所得，難謂有過失，應免予處罰。訴願決定
      書所稱「訴願人列名公務車輛租賃附屬合約之保管人，並
      於合約上簽名用印，可見訴願人對前開違章漏稅情節應知
      之甚詳，惟仍故意漏報系爭薪資所得427,200 元，其應注
      意能注意而未注意，縱非故意，亦難卸免其過失漏報之責
      任」，應有誤解。
三、按行政罰法第24條規定「一行為不二罰」原則，有關系爭車
    輛租金，扣繳義務人（永達公司之負責人）業經被告依法科
    處罰鍰，自不應再對納稅義務人（原告）予以處罰，此亦符
    前揭免罰規定意旨。
（一）按「一行為違反數個行政法上義務規定而應處罰鍰者，依
      法定罰鍰額最高之規定裁處。但裁處之額度，不得低於各
      該規定之罰鍰最低額（第1 項）。前項違反行法上義務行
      為，除應處罰鍰外，另有沒入或其他種類行政罰之處罰者
      ，得依該規定併為裁處。但其處罰種類相同，如從一重處
      罰已足以達成行政目的者，不得重複裁處（第2 項）。一
      行為違反社會秩序維護法及其他行政法上義務規定而應受
      處罰，如已裁處拘留者，不再受罰鍰之處罰（第3 項）。
      」為行政罰法第24條所規定之一行為不二罰原則，且其應
      具憲法位階。（參諸司法院釋字第604 號解釋協同意見書
      「『一行為不二罰原則』又稱『禁止雙重處罰原則』，顧
      名思義，指就人民同一違法行為，禁止國家為多次之處罰
      ，其不僅禁止於一行為已受到處罰後，對同一行為再行追
      訴、處罰，也禁止對同一行為同時作多次的處罰。我國憲
      法固然沒有『一行為不二罰原則』的明文，但是從法治國
      家所要求的法安定原則、信賴保護原則以及比例原則均可
      以得出同一行為不能重複處罰的要求。因而，『一行為不
      二罰原則』是一具有憲法位階的原理原則。」）
（二）系爭車輛租金如歸屬為薪資所得，按所得稅法第114 條規
      定：「扣繳義務人有左列情事之一者，分別依各該款規定
      處罰：1 、扣繳義務人未依第88條規定扣繳稅款者，除限
      期責令補繳應扣未扣或短扣之稅款及補報扣繳憑單外，並
      按應扣未扣或短扣之稅額處1 倍以下之罰鍰；其未於限期
      內補繳應扣未扣或短扣之稅款，或不按實補報扣繳憑單者
      ，應按應扣未扣或短扣之稅額處3 倍以下之罰鍰。2 、扣
      繳義務人已依本法扣繳稅款，而未依第92條規定之期限按
      實填報或填發扣繳憑單者，除限期責令補報或填發外，應
      按扣繳稅額處20% 之罰鍰。但最高不得超過2 萬元，最低
      不得少於1 千5 百元；逾期自動申報或填發者，減半處罰
      。經稽徵機關限期責令補報或填發扣繳憑單，扣繳義務人
      未依限按實補報或填發者，應按扣繳稅額處3 倍以下之罰
      鍰。但最高不得超過4 萬5 千元，最低不得少於3 千元。
      3 、扣繳義務人逾第92條規定期限繳納所扣稅款者，每逾
      2 日加徵1%滯納金。」對扣繳義務人予以處罰，則納稅義
      務人已依扣繳憑單申報，自不宜再對納稅義務人予以處罰
      ，以符一行為不二罰原則暨前揭免罰規定。
（三）本件扣繳義務人（即永達公司負責人）業依被告97年6 月
      13日財北國稅中南綜所一字第0970213435號函規定，補繳
      稅款並補報扣繳憑單，且經被告依法就應補繳稅款處1 倍
      罰鍰在案，原告（即納稅義務人）依永達公司掣發之扣繳
      憑單悉數申報所得，而致短漏報課稅所得，難謂非屬同一
      行為，依一行為不二罰原則，自不應再予處罰，此由前揭
      免罰規定之修正理由：「倘係因扣繳義務人、營利事業或
      信託行為之受託人未於規定期限內申報或未據實填報等由
      ，造成稽徵機關提供之所得資料不完整，從而納稅義務人
      憑以透過網際網路辦理結算申報有短漏報課稅所得情事，
      似不宜歸責於納稅義務人。」益足為本件撤銷之參採。
（四）參諸稅捐稽徵法第44條規定：「營利事業依法規定應給與
      他人憑證而未給與，應自他人取得憑證而未取得，或應保
      存憑證而未保存者，應就其未給與憑證、未取得憑證或未
      保存憑證，經查明認定之總額，處5%罰鍰。但營利事業取
      得非實際交易對象所開立之憑證，如經查明確有進貨事實
      及該項憑證確由實際銷貨之營利事業所交付，且實際銷貨
      之營利事業已依法處罰者，免以處罰。」足證縱違章主體
      不同，仍應有一行為不二罰之適用。惟被告卻稱「原告所
      指永達公司負責人違反之扣繳義務，乃所得稅法第89條、
      第114 條第1 款所規定；而原告違反者，為所得稅法第
      110 條之所得稅申報義務，二者構成要件不同，亦非同一
      行為，且永達公司負責人與原告亦非同一主體，自無違反
      行政罰法第24條所稱『一行為不二罰』之情形存在。」，
      顯添加法律所無之限制，難謂與法無悖。
四、退萬言步，縱如被告核定有短報薪資所得之情，須依所得稅
    法第110 條第1 項規定處罰時，漏稅額應參照依該法條第2
    項核定之「補徵應納稅額」計算，准予扣除系爭所得之扣繳
    稅額。
（一）按「違章情形：短漏報所得屬已填報扣免繳憑單、股利憑
      單及緩課股票轉讓所得申報憑單之所得，且無第3 點情形
      者。裁罰金額或倍數：處所漏稅額0.2 倍之罰鍰。」為稅
      務違章案件裁罰金額或倍數參考表有關違反所得稅法第
      110 條第1 項之相關規定，本件違章經被告處所漏稅額0.
      2 倍之罰鍰，足證被告核認系爭短報之薪資所得屬已填報
      扣繳憑單，按財政部73年9 月3 日台財稅第59051 號函釋
      規定：「（一）已依法辦理結算申報者：1 、｛〔（申報
      所得額+ 核定應稅免罰所得額+ 短漏報所得額）- （免稅
      額+ 扣除額）〕×稅率- 累進差額｝- 抵稅額= 全部應納
      稅額。2 、｛〔（申報所得額+ 核定應稅免罰所得額）-
      （免稅額+ 扣除額）〕×稅率- 累進差額｝- 抵稅額= 申
      報及核定應稅免罰部分應納稅額。3 、全部應納稅額- 申
      報及核定應稅免罰部分應納稅額- 短漏報所得額之扣繳稅
      額- 申報部分經核定之退稅額（不分已否退還）= 漏稅額
      」。其「漏稅額」之計算，應得減除「短漏報所得額之扣
      繳稅額」。
（二）另依「5 、綜上，納稅義務人經發現短漏報屬應扣繳之課
      稅所得並應依規定裁罰之案件，其漏稅額計算之基準，應
      以  鈞部82年11月3 日台財稅第821501458 號函規定之調
      查基準日短漏報之所得，及已繳納之稅款為計算漏稅額之
      基準。如納稅義務人短漏報之所得於調查基準日前，業經
      扣繳義務人辦理扣繳者，於計算漏稅額時，自得減除系爭
      短漏報所得已繳納之扣繳稅款；否則即不得減除。」為財
      政部賦稅署96年12月18日台稅一發字第09604554530 號函
      （下稱96年函釋）規定，惟按「左列事項應以法律定之：
      1 、憲法或法律有明文規定，應以法律定之者。2 、關於
      人民之權利、義務者。3 、關於國家各機關之組織者。4
      、其他重要事項之應以法律定之者。」、「應以法律規定
      之事項，不得以命令定之。」及「本法所稱行政規則，係
      指上級機關對下級機關，或長官對屬官，依其權限或職權
      為規範機關內部秩序及運作，所為非直接對外發生法規範
      效力之一般、抽象之規定。（第1 項）行政規則包括下列
      各款之規定：1 、關於機關內部組織、事務之分配、業務
      處理方式、人事管理等一般性規定。2 、為協助下級機關
      或屬官統一解釋法令、認定事實、及行政裁量權，而訂頒
      之解釋性規定及裁量基準。（第2 項）」分別為中央法規
      標準法第4 條、第5 條及行政程序法第159 條規定，是以
      行政規則不應就人民權利義務加以規定，否則即有違法律
      保留原則。
（三）再按「本法施行前，行政機關依中央法規標準法第7 條訂
      定之命令，須以法律規定或以法律明列其授權依據者，應
      於本法施行後2 年內，以法律規定或以法律明列其授權依
      據後修正或訂定；逾期失效。」為行政程序法第174 條之
      1 定有明文，凡規範內容涉及人民之權利義務者，不論係
      職權命令或法規命令，均須依行政程序法第174 條之1 規
      定，於施行後2 年內改以法律規定，或於法律中增列其授
      權依據後修正或重新訂定之，逾期即失其效力，以符租稅
      法律主義，倘行政機關僅以行政命令添加法律所無之限制
      ，即違反租稅法律主義，此參諸關稅法於93年5 月5 日修
      正公布之增列第18條（原第14條）第4 項規定：「依法得
      減免關稅之進口貨物，未依前項第1 款規定申請繳納保證
      金而繳稅者，得於貨物進口放行前或放行後4 個月內，檢
      具減、免關稅證明文件申請補正及退還其應退之關稅。」
      之立法理由所載：「第4 項新增。財政部86年4 月17日台
      財關第862000293 號函之內容，涉及人民權利義務之免稅
      規定，爰提升法律位階，於本法中訂定，以符租稅法定主
      義。」即明。復揆諸鈞院94年度簡字第1023號判決：「理
      由二（三）亦足證被告據以駁回原告申請所引之財政部上
      開函令，已涉及人民權利義務，依行政程序法第174 條之
      1 規定，應以法律或法律明列授權而訂定命令而行之，財
      政部於行政程序法90年1 月1 日施行後2 年內，未改以法
      律規定，或於法律中增列其授權依據後修正或重新訂定之
      ，則自92年1 月1 日以後，該函令即已失其效力，被告亦
      不得加以適用。」亦有相同見解。
（四）所得稅法第110 條第1 項規定：「納稅義務人已依本法規
      定辦理結算申報，但對依本法規定應申報課稅之所得額有
      漏報或短報情事者，處以所漏稅額2 倍以下之罰鍰。」之
      「漏稅額」計算，揆諸同法條第2 項規定：「納稅義務人
      未依本法規定自行辦理結算申報，而經稽徵機關調查，發
      現有依本法規定課稅之所得稅者，除依法核定補徵應納稅
      額外，應照補徵稅額，處3 倍以下之罰鍰。」已依所得稅
      法第110 條第1 項規定辦理結算申報者，其「漏稅額」應
      不高於該法條第2 項未依規定辦理結算申報所核定之「補
      徵應納稅額」，始符憲法之比例原則。另查第2 項核定之
      「補徵應納稅額」，係依所得稅法第71條第1 項前段規定
      ：「納稅義務人應於每年5 月1 日起至5 月31日止，填具
      結算申報書，向該管稽徵機關，申報其上一年度內構成綜
      合所得總額或營利事業收入總額之項目及數額，以及有關
      減免、扣除之事實，並應依其全年應納稅額減除暫繳稅額
      、尚未抵繳之扣繳稅額及可扣抵稅額，計算其應納之結算
      稅額，於申報前自行繳納。」計算，得減除尚未抵繳之扣
      繳稅額，依前揭論理原則，本件係已依法辦理結算申報，
      其漏稅額應參照第2 項之計算，准予減除應扣繳稅額。惟
      財政部96年函釋規定將致已申報者計算之「漏稅額」大於
      未申報者計算之「補徵應納稅額」，與憲法之比例原則有
      悖，依憲法第172 條命令不能牴觸憲法或法律原則之法令
      位階規定，應屬無效。
（五）末按「行政行為，非有正當理由，不得為差別待遇。」乃
      行政程序法第6 條所明定行政法之平等原則，此平等原則
      係自憲法第7 條規定而來，即禁止差別待遇原則，行政權
      之行使，不論在實體上或程序上，相同事件應為相同處理
      ，非有合理之正當理由，不得為差別待遇；是對於案情相
      同之案件，應為相同之行政處分，方符行政程序法之要求
      ，有最高行政法院93年度判字第1611號判決：「事物的本
      質相同者，應作相同的處理，但事物的本質不同時，則應
      作不同的處理，方符合平等原則」益證。經查與本件相同
      案情（鈞院98年度訴字第1567號），被告於計算漏稅額時
      ，業依規定扣除系爭所得之扣繳稅額並核定在案，迭經復
      查決定及訴願決定亦是認，惟訴願決定書另以「該公司始
      補繳稅款並補報扣繳憑單，顯係於調查基準日96年4 月10
      日（原處分機關以96年4 月10日財北國稅審三字第096021
      7676號函請公司提示相關資料）之後」為由，核認原告計
      算漏稅額時，不得減除該已依法繳納之扣繳稅額，顯與行
      政程序法第6 條之平等原則及憲法賦予平等權有悖，應予
      撤銷。
五、綜上所述，永達公司按財政部95年函釋規定，以扣除屬系爭
    車輛租金等營業費用後金額，開立扣繳憑單，原告依該扣繳
    憑單悉數申報薪資所得，實無過失等情。並聲明求為判決：
    訴願決定及原處分不利於原告之部分均撤銷。
參、被告則以：
一、按「薪資所得：凡公、教、軍、警、公私事業職工薪資及提
    供勞務者之所得：1 、薪資所得之計算，以在職務上或工作
    上取得之各種薪資收入為所得額。2 、前項薪資包括：薪金
    、俸給、工資、津貼、歲費、獎金、紅利及各種補助費。…
    …」、「納稅義務人應於每年5 月1 日起至5 月31日止，填
    具結算申報書，向該管稽徵機關，申報其上一年度內構成綜
    合所得總額……之項目及數額，以及有關減免、扣除之事實
    ，並應依其全年應納稅額減除……扣繳稅額及可扣抵稅額，
    計算其應納之結算稅額，於申報前自行繳納。……」、「納
    稅義務人已依本法規定辦理結算、決算或清算申報，而對依
    本法規定應申報課稅之所得額有漏報或短報情事者，處以所
    漏稅額2 倍以下之罰鍰。」為行為時所得稅法第14條第1 項
    第3 類第1 款、第2 款、第71條第1 項及現行同法第110 條
    第1 項所明定。次按「……納稅義務人經發現短漏報屬應扣
    繳之課稅得並應依規定裁罰之案件，其漏稅額計算之基準，
    應以……82年11月3 日台財稅第821501458 號函規定之調查
    基準日短漏報之所得，及已繳納之稅款為計算漏稅額之基準
    。如納稅義務人短漏報之所得於調查基準日前，業經扣繳義
    務人辦理扣繳者，於計算漏稅額時，自得減除系爭短漏報所
    得已繳納之扣繳稅款；否則即不得減除。」為財政部賦稅署
    96年函所明釋。
二、原告配偶張尚義93年度綜合所得稅結算申報，經臺北市調查
    處及被告查獲漏報原告取自永達公司薪資所得427,200 元，
    被告初查乃按所漏稅額89,712元處0.5 倍罰鍰44,856元。原
    告不服，申請復查，未獲變更，提起訴願，經財政部98年10
    月21日台財訴字第09800290690 號訴願決定，以原處分（復
    查決定）關於罰鍰部分撤銷，由被告另為處分。被告重核復
    查決定略以，本件查得原告配偶漏報原告取自永達公司薪資
    所得違章事實明確，且為財政部前揭訴願決定所採認，原告
    既有是項所得即應依法辦理申報，其未就實際所得予以申報
    ，致漏報系爭所得核有過失之責。惟依稅務違章案件裁罰金
    額或倍數參考表規定，關於納稅義務人違反所得稅法第110
    條第1 項規定，短漏報所得屬已填報扣免繳憑單、股利憑單
    及緩課股票轉讓所得申報憑單之所得，且無夫妻所得分開申
    報逃漏所得稅、虛報免稅額或扣除額或以他人名義分散所得
    之情形者，應按所漏稅額處0.2 倍之罰鍰。查原告配偶漏報
    原告取自永達公司薪資所得屬（裁罰前）已填報扣免繳憑單
    之所得，符合前開規定，應按所漏稅額處0.2 倍罰鍰17,942
    元。
三、原告93年度任職於永達公司，該公司與欣格聯合企業股份有
    限公司（下稱欣格公司）簽訂「公務車輛租賃附屬契約」（
    租賃期間自93年12月7 日起至94年12月6 日止），約定由欣
    格公司出租汽車1 輛（廠牌型式：Nissan X-Trail、排氣量
    2, 000C.C.、牌照號碼：9103-KB ）予永達公司，每月租金
    為35,600元，車輛保證金為310,000 元，並由原告擔任車輛
    保管人，實際使用及保管系爭車輛。經臺北市調查處及被告
    查得前開車輛每月租金35,600元，係由永達公司墊付予欣格
    公司，以「營業費用－租金支出」科目列帳，並從原告薪資
    中扣取，再以應發放之薪資總額扣除車輛租金後之淨額，列
    報原告之薪資費用。93年度永達公司以租賃車輛之名義，扣
    取原告薪資計427,200 元，原告配偶亦以扣除車輛租金後之
    薪資淨額列報其薪資所得，有原告簽署之「公務車輛租賃附
    屬契約」、「公務車輛申請暨扣薪同意書」、原告94年12月
    30日向欣格公司購買該車之統一發票及員工支付車輛租金薪
    資扣款彙整表等資料可稽。原告既列名系爭車輛租賃合約之
    保管人，並於合約上簽名用印，亦出具扣薪同意書同意永達
    公司將租金自其每月應領薪資中予以扣除，是原告對於永達
    公司開立扣繳憑單所載之金額乃已扣除租金後之餘額，自不
    能諉為不知，觀其執為漏報之理由，尚非不可避免，又其縱
    對系爭所得之性質及是否應申報有所疑義，亦非不可向稅捐
    機關查詢，於獲得正確及充分之資訊後申報，原告配偶捨此
    不為，而逕自未依規定辦理報繳，致漏報系爭所得427,200
    元，自應受罰。
四、行政罰法第24條所指之「一行為不二罰」原則，係指同一主
    體所為之同一行為違反數個行政義務時，所發生行政罰與行
    政罰間競合之問題，始有所適用。原告所指永達公司負責人
    違反之扣繳義務，乃所得稅法第89條、第114 條第1 款所規
    定，而原告所違反者，為所得稅法第110 條之所得稅申報義
    務，二者構成要件不同，亦非同一行為，且永達公司負責人
    與原告亦非同一主體，自無違反行政罰法第24條所稱「一行
    為不二罰」之情形存在。
五、永達公司有短報員工薪資所得情節係臺北市調查處及被告查
    獲，經被告所屬中南稽徵所限期責令該公司負責人吳文永補
    繳應扣未扣稅款及補報扣繳憑單，亦即被告查獲原告93年度
    漏報系爭薪資所得427,200 元時，永達公司並未填報扣繳憑
    單，系爭扣繳稅款係經查獲後始補繳，依財政部賦稅署96年
    函釋意旨，於計算系爭漏稅額時，自不得減除該筆短報所得
    之扣繳稅款。又依首揭減免處罰標準第3 條第3 項規定，前
    開標準第3 條第2 項第1 款係自95年度綜合所得稅結算申報
    案件適用，本件係93年度綜合所得稅申報案件，自無前開規
    定之適用。被告以原告配偶漏報取自永達公司薪資所得屬（
    裁罰前）已填報扣免繳憑單之所得，按所漏稅額89,712元處
    0.2 倍罰鍰17,942元並無違誤。原處分（重核復查決定）、
    訴願決定均無違誤等語，資為抗辯。並聲明求為判決駁回原
    告之訴。
肆、兩造不爭之事實及兩造爭點：
    如事實概要欄所述之事實，業據提出永達公司公務車輛使用
    辦法、永達公司公務車量租賃作業流程、92年至95年間永達
    公司員工租車到期移轉統計表、被告93年度綜合所得稅核定
    稅額繳款書、被告違章案件罰鍰繳款書、原告93年度綜合所
    得稅結算申報書、被告93年度綜合所得稅核定通知書、公務
    車輛申請書、員工還款同意書、公務車輛租賃附屬契約、原
    告93年度各類所得扣繳暨免扣繳憑單、永達公司93年度各類
    所得扣繳暨免扣繳憑單申報書、刑事案件移送書、永達公司
    內部簽呈、永達公司業務發展費用報核辦法、永達公司私車
    公用作業細則、永達公司業務發展費用報核表範本、永達公
    司私車公用同意書範本、永達公司員工出差旅費報告書範本
    、原告扣繳憑單與薪資津貼表、永達公司93年至95年存出保
    證金明細分類帳等件分別附原處分卷、訴願卷及本院卷可稽
    ，其形式真正為兩造所不爭執，堪信為真，兩造爭點厥為：
一、原告就所漏稅額，有無故意過失？
二、本件有無一事不二罰原則之適用？
三、被告科處罰鍰是否應減除「短報所得已繳納之扣繳稅款」？
伍、本院判斷如下：
一、按「納稅義務人應於每年5 月1 日起至5 月31日止，填具結
    算申報書，向該管稽徵機關，申報其上一年度內構成綜合所
    得總額或營利事業收入總額之項目及數額，以及有關減免、
    扣除之事實，並應依其全年應納稅額減除暫繳稅額、尚未抵
    繳之扣繳稅額及可扣抵稅額，計算其應納之結算稅額，於申
    報前自行繳納。」及「納稅義務人已依本法規定辦理結算申
    報，但對依本法規定應申報課稅之所得額有漏報或短報情事
    者，處以所漏稅額2 倍以下之罰鍰。」分別為行為時所得稅
    法第71條第1 項本文及第110 條第1 項所明定。次按「所得
    稅法第一百一十條第一項... 一、短漏報所得已填報扣免繳
    憑單、股利憑單及緩課股票轉讓所得申報憑單之所得，且無
    第三點之情形者。處所漏稅額０．二倍之罰鍰」為財政部97
    年1 月24日函修正稅務違章案件裁罰金額或倍數參考表所揭
    明，而上開裁罰倍數參考表係主管機關財政部，分別就稅捐
    稽徵法、綜合所得稅、營利事業所得稅、貨物稅、菸酒稅、
    營業稅等稅務違章案件之不同情節，訂定不同之處罰額度，
    復就行為人是否已補繳稅款、以書面或於談話筆（紀）錄中
    承認違章事實及何時承認等分別作為減輕處罰之事由，其除
    作原則性或一般性裁量基準外，另有例外情形之裁量基準，
    與法律授權目的尚無牴觸，稅捐稽徵機關援引上開裁罰基準
    作成行政處分，自屬適法。
二、復按，95年2 月5 日施行之行政罰法第7 條第1 項規定：「
    違反行政法上義務之行為非出於故意或過失者，不予處罰。
    」又同法第45條第1 項規定：「本法施行前違反行政法上義
    務之行為應受處罰而未經裁處，於本法施行後裁處者，除第
    15條、第16條、第18條第2 項、第20條及第22 條 規定外，
    均適用之。」是以，違反行政法上義務之處罰，仍以其行為
    具有故意或過失為必要，而本件亦有此適用。其中所謂「故
    意」，係指行為人對所有違反行政法上義務之客觀構成要件
    要素的認知，以及實現該構成要件之意志而言；至於「過失
    」，則是指行為人對於違反行政法上義務之構成要件事實之
    發生，雖非故意，但按其情節應注意、能注意而不注意，或
    雖預見其能發生而確信其不發生者而言。又現行綜合所得稅
    制係採自行申報制，所得稅法第71條定有明文，亦即有所得
    者即應自動向稽徵機關辦理申報，是人民有所得即應課稅，
    乃所得稅制之基本原則，亦為憲法第19條所明定，是取有應
    課稅之所得即應誠實申報。換言之，納稅義務人皆有誠實納
    稅之注意義務。再者，租稅之核課及免除決定，其性質上為
    確認性質之行政處分，亦即確認符合課稅法定要件之稅額或
    免徵之法定要件，其本身並非創設權利，因課稅要件之成立
    或減免係依據法律規定而成立或減免，最高行政法院94年度
    判字第1605 號 判決意旨可資參照。因此，納稅義務係在納
    稅事實發生時即已成立，並非經稅捐稽徵機關確認後才形成
    ，故納稅義務人應自行注意，無須他人提醒。又納稅事實之
    發生皆與納稅義務人之生活息息相關，是納稅義務人亦有能
    力加以注意，其有應注意而不注意情事時，自屬有過失。
三、原告雖主張參照稅務違章案件減免處罰標準第3 條第2 項規
    定意旨，原告依任職公司開立之扣繳憑單申報，且以給付總
    額悉數列報，難謂有過失之情，罰鍰部分應予撤銷云云。惟
    綜合所得稅係採自行申報制，有所得即應申報，人民有依法
    律納稅之義務自應注意使之符合稅法之強行規定。本件原告
    94年度既有領受系爭所得，即應依所得稅法第71條規定辦理
    申報，茲原告未就實際所得申報，已構成客觀之違章事實，
    原告列名系爭車輛租賃合約之保管人，並於合約上簽名用印
    ，其有系爭薪資所得金額，不能諉為不知，觀其執為漏報之
    理由，尚非不可避免，又原告上開所得之申報，法律已明定
    其構成要件，原告於申報93年度綜合所得稅時，對應如何申
    報，理應參照該法律規定辦理；若對法律之適用及解釋產生
    疑義時，原告亦非不可向相關專業機構及人員查詢，於獲得
    正確及充分之資訊後申報；且原告因適用法令錯誤或計算錯
    誤而有溢繳稅款之情形，亦可依稅捐稽徵法第28條規定，自
    繳納之日起5 年內提出具體證明，申請退還，然原告捨此不
    為，猶有前揭漏報所得額之情形，從納稅義務人應自行及誠
    實申報義務之角度觀察，難謂其主觀上無違反上開所得稅法
    第110 條第1 項規定之過失責任，是縱原告主張其並無漏稅
    之故意，亦難卸免其未善盡申報應注意義務之違失。再者，
    上開稅務違章案件減免處罰標準係自95年度以後之綜合所得
    稅採用網際網路辦理結算申報案件方有適用，本件原告93年
    度綜合所得稅申報，核無前揭修正後減免處罰標準之適用。
四、原告另主張本件扣繳義務人永達公司業依臺北市國稅局97
    年6 月13日財北國稅中南綜所一字第0970213435號函規定補
    繳稅款並補報扣繳憑單，且經臺北市國稅局依法就應補繳稅
    款處1 倍罰鍰在案，原告（納稅義務人）依永達公司掣發，
    補繳稅款並補報扣繳憑單，且經臺北市國稅局依法就應補繳
    稅款處1 倍罰鍰在案，是依一行為不二罰原則，本件自不應
    再就扣繳稅額計算罰鍰云云。惟按行政罰法針對「行政罰與
    行政罰」間，以及「行政罰與刑罰間」，如何適用一行為不
    二罰原則，予以法律明文規定( 行政罰法第24條及第26條)
    。原告起訴狀所引行政罰法第24條，係有關同一行為違反數
    法律所規定之數個行政法義務，發生行政罰與行政罰間之競
    合，究竟如何適用之規定，而臺北市國稅局係依所得稅法第
    114 條第1 項第1 款規定，對永達公司按應補繳稅款處1 倍
    罰鍰，受處罰者係永達公司，故本件原告並無同一行為違反
    數法律所規定之數個行政法義務，發生行政罰與行政罰間之
    競合之問題，原處分自無違反行政罰法第24條規定可言。次
    查永達公司負責人吳文永經臺北市國稅局依所得稅法第114
    條第1 項第1 款規定，就應補繳稅款處1 倍罰鍰，與被告依
    所得稅法第110 條第1 項規定處原告罰鍰，受處罰之主體一
    為「永達公司負責人吳文永」、一為「原告」，二者處罰主
    體並不相同，違章之行為及處罰之法律依據亦不相同，自無
    違反行政罰法第24條所揭同一人不能以同一行為而受二次以
    上處罰之「一行為不二罰」原則之適用。
五、原告另主張縱如被告核定有短報薪資所得之情，須依所得稅
    法第110 條第1 項規定處罰，亦應依同條第2 項核定之補徵
    應納稅額計算，准予扣除系爭所得之扣繳稅額云云。惟按納
    稅義務人經檢舉或有權處理機關進行調查發現短漏報所得者
    ，其違章是事實即已存在，故不論納稅義務人於調查基準日
    後係以扣繳或自繳方式補報並補繳所漏稅款，均無免罰規定
    之適用，否則現行所得稅法第110 條及稅捐稽徵法第48條之
    1 規定，將形同虛文。查臺北市國稅局於97年6 月13日以財
    北國稅中南綜所一字第0970213435號函通知永達公司補繳應
    扣未扣稅款並補報扣繳憑單，該公司雖已補繳稅款並補報扣
    繳憑單，惟係於調查基準日（臺北市國稅局96年4 月10日財
    北國稅審三字第0960217676號函請永達公司提示相關資料）
    之後，依財政部賦稅署96年12月18日台稅一發字第09604554
    530 號函：「五、綜上，納稅義務人經發現短漏報屬應扣繳
    之課稅所得並應依規定裁罰之案件，其漏稅額計算之基準，
    應以……82年11月3 日台財稅第821501458 號函規定之調查
    基準日短漏報之所得，及已繳納之稅款為計算漏稅額之基準
    。如納稅義務人短漏報之所得於調查基準日前，業經扣繳義
    務人辦理扣繳者，於計算漏稅額時，自得減除系爭短漏報所
    得已繳納之扣繳稅款；否則即不得減除。」意旨，上揭財政
    部函釋與法律規定意旨，尚無違背，被告辦理相關案件，自
    得援用之。本件計算漏稅額時，自不得減除短報所得已繳納
    之扣繳稅款。原告此部分之主張，尚非可採。
六、綜上所述，本件原告與配偶張尚義合併辦理93年度綜合所得
    稅結算申報，漏報取自永達公司薪資所得427,200 元，乃歸
    併核定渠等當年度綜合所得總額3, 805,963元，所得淨額
    2,526,796 元，發單補徵稅額93,612元，重核復查決定按所
    漏稅額處0.2 倍，追減原罰鍰26,914元，即處罰鍰17 ,942
    元，已考量原告違章程度所為之適切裁罰，並無不合，亦無
    裁量逾越或裁量濫用之情事，尚無違誤，訴願決定遞予維持
    ，亦屬正確，原告徒執前詞，訴請撤銷，為無理由，應予駁
    回。
陸、本件事證已臻明確，兩造其餘攻擊防禦方法均與本件判決結
    果不生影響，故不逐一論述，併此敘明。
據上論結，本件原告之訴為無理由，依行政訴訟法第233條第1項
、第98 條第1項前段，判決如主文。
中    華    民    國    99    年    10    月    29    日
                    臺北高等行政法院第七庭
                                    法  官  畢乃俊
上為正本係照原本作成。
本件以訴訟事件所涉及之法律見解具有原則性者為限，始得於本
判決送達後20日內向本院提出上訴狀並表明上訴理由，如已於本
判決宣示後送達前提起上訴者，應於判決送達後20日內補具上訴
理由（均按他造人數附繕本），且經最高行政法院許可後方得上
訴。
中    華    民    國    99    年    10    月    29    日
                                     書記官  簡信滇

司法院資訊處製作；財團法人民間司法改革基金會備份。
